【裁判字號】    98,台上,1983
【裁判日期】    981022
【裁判案由】    合夥分配利益等
【裁判全文】
最高法院民事判決            九十八年度台上字第一九八三號
上  訴  人  乙○○○
訴訟代理人  周 德 壎律師
被 上訴 人  甲 ○ ○
訴訟代理人  易 定 芳律師
上列當事人間請求合夥分配利益等事件，上訴人對於中華民國九
十八年六月二日台灣高等法院第二審判決（九十五年度重上字第
三九七號），提起上訴，本院判決如下：
    主  文
原判決關於命上訴人給付及該訴訟費用部分廢棄，發回台灣高等
法院。
    理  由
本件被上訴人主張：上訴人與伊於民國五十七年八月十日簽訂「
覺書」載明：「茲因本人與台端（指兩造）共同出資（各壹半）
向黃火先生頂讓權利以本人名義取得新竹市公所中央市場第一四
○號攤位（下稱一四○號攤位）承租權，爾後各持有各半權利及
義務」等語，嗣上訴人將該攤位轉租他人，並依約將二分之一比
例盈餘分配交付伊。又坐落新竹市○○段○○段六四地號土地（
下稱系爭土地）原為訴外人傅永泉與伊共有，各應有部分二分一
，伊於七十六年七月一日拍得傅永泉之應有部分，取得單獨所有
權。上訴人將一四○號攤位連同其後方即系爭土地如原判決附圖
所示六四Ａ部分地上建物先後出租於潘清貴、潘黃棗及潘秀珠。
詎自六十三年起即未依約將盈餘分配交付伊，屢經催討，均未獲
置理等情，爰依民法第六百七十六條、第六百七十七條之規定，
求為命上訴人給付伊新台幣（下同）三百十四萬三千六百七十八
元及自如原判決附表（下稱附表）二所示起至清償日止，按年息
百分之五計算之利息，暨自九十五年一月三日起至上訴人與潘黃
棗、潘秀珠租賃關係終止，潘黃棗、潘秀珠遷出上開建物之日止
，按月給付伊一萬九千六百佰五十元之判決（未繫屬本院者，不
予贅列）。
上訴人則以：伊否認覺書為真正，該覺書縱認為真正，乃日文用
語，意為備忘錄，不足以證明兩造間有合夥關係存在。縱傅永泉
代其簽訂該覺書，因非屬於日常家務，對伊亦不生效力。又分配
租金之盈餘，乃一年之定期給付債權，其性質亦屬租金，依民法
第一百二十六條規定，其請求權因五年間不行使而消滅，其逾五
年之請求權，已罹於時效而消滅，伊亦得為時效抗辯。被上訴人
所列計算盈餘之標準，亦不合理等語，資為抗辯。
原審將第一審所為被上訴人部分敗訴之判決廢棄，改判如其上述
聲明，無非以：系爭土地原為傅永泉與被上訴人共有，各應有部
分二分之一，於七十六年七月一日被上訴人拍得傅永泉應有部分
，現為被上訴人單獨所有權，且上訴人向新竹市政府承租一四○
攤位目前每月租金五千七百一十元、清潔費六十元，共計五千七
百七十元，每年需繳交六萬九千二百四十元，該攤位先由潘清貴
承租，繼由潘黃棗及潘秀珠承租等情，為兩造所不爭，堪信為真
。其次，系爭覺書上「乙○○○」之簽名，雖經上訴人否認為真
正，惟其上「乙○○○」之印章，經第一審囑託法務部調查局就
該印文與上訴人於五十九年七月七日、五十年四月十一日申請之
印鑑卡上「乙○○○」印文重疊比對鑑定結果，其紋線大致疊合
，僅因覺書上之印章印泥過於淤積、模糊不清，不能確認其紋線
雕刻特徵，而無法鑑定異同，有該局九十三年十月十一日調科貳
字第○九三○○三八八九二○號鑑定通知書可稽，已難率認定覺
書上之「乙○○○」之印文非真正。又查該覺書確為上訴人之夫
傅永泉所書寫，亦經上開鑑定無訛，傅永泉並為覺書之見證人，
證人即被上訴人及傅永泉之堂兄傅國樑證稱伊確實看過該覺書，
傅永泉之母親（即被上訴人之母）有告知伊，傅永泉及被上訴人
共同出資向市政府承受中央市場之攤位等語；上訴人自承其頂讓
攤位之資金，皆自行出資，頂讓攤位之租金，有時開支票，並未
指定何人，有時會寫傅永泉，有時會寫自己名字，租金收據幾乎
由傅永泉出具，支票部分受款人皆係寫自己名字等情，足見覺書
係傅永泉所書寫而確實存在，並非被上訴人憑空捏造，且以上訴
人上述情節觀之，其授權傅永泉代理收取租金，傅永泉參與頂讓
攤位事宜甚深，復參以上訴人所不爭執之租金收據已載明傅永泉
將攤位租金利益二分之一計三千六百元以匯票交予被上訴人，且
頂讓攤位部分資金，為上訴人所出資，已如前述，則租金歸上訴
人取得，而非傅永泉。上訴人如不知情，以當時時空背景，三千
六百元已不算小數目，傅永泉又如何有錢交付予被上訴人？末核
以覺書上「乙○○○」之印文與日期相近之上開印鑑卡印文紋線
又相符，已足認覺書上「乙○○○」之印文為真正，至少係傅永
泉經上訴人同意所代蓋，覺書應對上訴人發生效力。又依覺書記
載文義，可見兩造共同出資頂讓攤位承租權，不外自行營業，或
轉租予他人經營之所得，乃屬權利，管理繳交費用，乃屬義務。
是覺書既曰各持有各半權利及義務，亦即兩造任何一人取得利益
或產生費用均由二人平均獲得或負擔。且覺書簽訂日期為五十七
年八月十日，並非日治時期，離台灣光復後十餘年，是以「覺書
」在日文意義上雖係備忘錄意思，亦無法單從「覺書」二字即認
屬備忘錄性質而已。兩造應有合夥關係存在。再上訴人將一四○
攤位出租予潘黃棗及潘秀珠，有上訴人所不爭之歷年租金收據簽
收表及支票影本可稽，暨潘黃棗、潘秀珠所述租金係每月三日收
取當月租金，租金詳如附表一所示，被上訴人得請求合夥利益金
額詳如附表二所示計三百十四萬三千六百七十八元。又被上訴人
係依民法第六百七十七條第一項規定為請求，其合夥利益之請求
權，性質上非屬租金等一年之定期給付債權，此項請求，仍有民
法第一百二十五條規定之適用。是被上訴人請求自七十七年至起
訴時即九十二年三月止十五年，及起訴後至九十四年止之合夥利
益，尚未罹於時效。則上訴人以逾五年之請求權，已罹於時效之
抗辯，為不足採。綜上所述，被上訴人依民法第六百七十六條、
第六百七十七條第一項規定，請求上訴人給付三百十四萬三千六
百七十八元及自如附表二所示日起至清償日止，按年息百分之五
計算之利息，暨自九十五年一月三日起至上訴人與潘黃棗、潘秀
珠租賃關係終止，潘黃棗、潘秀珠遷出之日止，按月給付一萬九
千六百五十元，為有理由，應予准許等詞，為其判斷之基礎。
按合夥關係之存在與否，應就當事人有無互約出資經營共同事業
之客觀事實予以認定。惟查被上訴人既自認系爭土地上建物，係
屬其與傅永泉所共有，嗣因中央市場之興建，前開建物對外之道
路被封，以致無法使用該建物，約在四十一、二年間，為能有店
面，且藉由店面做為通路使用，當時資金不足，傅永泉即提議以
頂讓方式，始向黃火頂讓一四○號攤位之承租權，其頂讓一四○
號攤位時，向傅永泉提及此攤位其將來自己經營，但因當時還在
台電公司上班，所以暫時出租給他人等情（見一審卷第一宗第四
○五頁、四○六頁），則被上訴人出資頂讓一四○號攤位，似因
中央市場之興建，致系爭土地上與傅永泉共有之建物對外聯絡之
道路無法使用，為求對外有通道，且期其將來得自己經營，乃共
同出資頂讓該攤位。於此情形，能否謂被上訴人就頂讓該攤位與
上訴人間有共同經營事業意思表示之合致，尚非無疑。原審未詳
予推究明晰，遽以上開理由，為不利於上訴人之判斷，自有可議
。次按法院固得就鑑定人依其特別知識觀察事實，加以判斷而陳
述之鑑定意見，依自由心證判斷事實之真偽。然就鑑定人之鑑定
意見可採與否，則應踐行調查證據之程序而後定其取捨。倘法院
不問鑑定意見所由生之理由如何，遽採為裁判之依據，殊有違背
。原審既認定系爭覺書上「乙○○○」之印章，經第一審囑託法
務部調查局就該印文與上訴人於五十九年七月七日、五十年四月
十一日申請之印鑑卡上「乙○○○」印文重疊比對鑑定結果，因
覺書上之印章印泥過於淤積、模糊不清，不能確認其紋線雕刻特
徵，而無法鑑定異同，竟未踐行調查證據之程序，詢問鑑定人之
意見，遽以系爭覺書上「乙○○○」之印文與日期相近之上開印
鑑卡印文紋線相符，認該覺書上「乙○○○」之印文為真正，尚
嫌速斷。且原審謂係傅永泉經上訴人同意所代蓋，該覺書應對上
訴人發生效力云云，亦未說明其所憑依據，即有判決不備理由之
違法。末查，原審既認定上訴人向新竹市政府承租一四○攤位目
前每月租金五千七百一十元、清潔費六十元，共計五千七百七十
元，則計算上訴人給付被上訴人共有利益分配詳如附表二所示計
算式欄內卻僅扣除五千七百元，尤有未合。上訴論旨，指摘原判
決關此部分違背法令，求予廢棄，非無理由。
據上論結，本件上訴為有理由。依民事訴訟法第四百七十七條第
一項、第四百七十八條第二項，判決如主文。
中    華    民    國  九十八  年    十    月  二十二  日
                      最高法院民事第四庭
                          審判長法官  劉  延  村
                                法官  許  澍  林
                                法官  黃  秀  得
                                法官  許  正  順
                                法官  魏  大  喨
      本件正本證明與原本無異
                                      書  記  官
中    華    民    國  九十八  年   十一   月    三    日
                                                      K


司法院資訊處製作；財團法人民間司法改革基金會備份。
